【裁判字號】    95,上易,281
【裁判日期】    970122
【裁判案由】    損害賠償
【裁判全文】
臺灣高等法院臺中分院民事判決         95年度上易字第281號
上  訴  人  丙○○
訴訟代理人  吳莉鴦律師
複  代理人  張豐守律師
被  上訴人  乙○○
訴訟代理人  陳浩華律師
上列當事人間請求損害賠償事件，上訴人對於中華民國95年6月
16日臺灣臺中地方法院95年度訴字第1214號第一審判決提起上訴
，本院於97年1月8日言詞辯論終結，判決如下：
    主  文
上訴駁回。
第二審訴訟費用由上訴人負擔。
    事實及理由
一、被上訴人起訴主張：兩造係台中縣神岡鄉庄後村之前、後任
    村長，被上訴人並為庄後村社區發展協會理事長，上訴人則
    為該發展協會之常任監事。被上訴人平日在社區鄉里熱心公
    益，素孚眾望，具有相當之社會地位。上訴人明知其所簽發
    並先後持交予庄後村社區發展協會之如原判決附表所示2紙
    支票，係作為其於民國89年5月29日、及同年9月26日向該協
    會各借款新台幣（下同）20萬元之憑證，並非捐款，惟竟基
    於意圖使被上訴人受刑事處分之誣告犯意，於臺灣臺中地方
    法院檢察署辦理90年度偵字第17479號背信罪偵查中，於90
    年10月31日委由不知情之涂芳田律師代為撰寫向該檢察署提
    出補充告訴理由狀，並於該理由狀內記載：「告訴人（即上
    訴人）自88年6月間陸續捐款予社區發展協會，前後累計約
    125萬元，最後2筆捐款於89年6月30日、及89年10月31日各
    捐款20萬元，被告（即被上訴人）在帳目明細中卻未將該2
    筆捐款入帳，而侵吞入己之行為至為明確。」等內容，而持
    向該檢察署追加告訴，誣指被上訴人就上開二筆款項涉有侵
    占犯行，嗣經該檢察署檢察官查明後先後以90年度偵字第17
    479號、92年度偵續字第111號、及93年度偵續一字第2號不
    起訴處分確定。被上訴人嗣對上訴人提出誣告之告訴，亦經
    該檢察署檢察官於95年1月4日以94年度偵字第16615號提起
    公訴，並由原法院95年度訴字第339號刑事判決認定上訴人
    犯誣告罪而判處有期徒刑捌月。按上訴人基於誣告之意圖，
    提出告訴虛偽指稱被上訴人侵占捐款，嚴重侵害被上訴人之
    名譽甚鉅，且自90年起連續四年以不實指控對被上訴人提出
    告訴，使被上訴人精神受到極大壓力，造成身體健康亦受到
    影響，爰依侵權行為法律關係，請求上訴人賠償侵害被上訴
    人名譽之非財產上損害100萬元等語。
二、上訴人於原審未於言詞辯論期日到庭，亦未提出書狀作何聲
    明或陳述。
三、原審判決上訴人應給付被上訴人30萬元，及自95年3月16日
    起至清償日止，按年息5%計算之利息；並就上開准許部分，
    准為假執行、及定相當擔保金額併免為假執行之宣告；以及
    駁回被上訴人超過上開數額之請求。
四、上訴人不服原判決，提起本件上訴，於本院聲明，求為判決
    ：
    (一)原判決廢棄。
    (二)被上訴人在第一審之訴駁回。
    並補充陳述稱：
    (一)上訴人所涉誣告刑事責任，雖經本院刑事庭判決，惟上訴
      人已提起第三審上訴，現由最高法院審理中，該刑事訴訟
      有關上訴人是否應負誣告罪責，與被上訴人主張侵權行為
      損害賠償之請求有無理由，至有關連，請求於刑事訴訟終
      結前，以裁定停止本件訴訟程序。又原審認上訴人應負侵
      權行為損害賠償責任，係憑該檢察署94年偵字第16615號
      起訴書、及原法院95年訴字第339號刑事判決為據。惟按
      附帶民事訴訟經移送民事庭後，即為獨立民事訴訟，其裁
      判不受刑事判決認定事實之拘束，則上訴人是否有以不實
      事項虛偽指訴被上訴人侵占捐款之侵權行為，法院得依職
      權自行認定事實，不受上開刑事判決拘束。
    (二)上開刑事判決認定上訴人成立刑法第169條第1項之誣告罪
      ，係以上訴人之指訴、及其侄女林阿敏之供證為據。惟上
      訴人與林阿敏為伯侄關係，供述難免偏頗，且上訴人自88
      年7月25日至89年4月2日陸續捐贈1百萬元予神岡鄉庄後村
      社區發展委員會，均全部兌現；上訴人於社區為興建活動
      中心舉行募款餐會亦樂捐8萬元，足見上訴人捐贈金錢次
      數頻繁且金額頗多，應無須向受捐款之社區委員會借款週
      轉。況被上訴人於刑事偵查檢察官訊問時稱：上訴人並無
      於89年6月30日、89年10月31日以支票捐款各20萬元，其
      曾捐1百萬元，分10張支票、金額明細均有記下，最後一
      次係89年4月2日20萬元，其於89年5月29日又拿一張20萬
      元支票，稱係89年4月2日、及該票慢一點兌現，嗣5月29
      日之支票於6月3日兌現，即社區曾借其20萬元等語，足証
      社區並無出借20萬元予上訴人。另被上訴人又於本院刑事
      庭稱：「89年4月被告（即上訴人）簽發最後壹張20萬元
      的支票兌現後，89年5月29日被告拿另一張20萬元的支票
      來，希望在不影響工程款的情形下，能將捐款延後，我也
      再領20萬元給被告週轉，以後被告陸續共有4次均拿20萬
      元的支票來延期，我同樣都有各領現金20萬元交給被告」
      、「（被告於89年6月30日是否有開面額20萬元支票給社
      區發展協會？）有的，被告要把89年4月2日20萬元的捐款
      再借回去，他一共4次開支票向協會借錢週轉，每次支票
      面額都開20萬元，我們把支票存入領錢給被告，到期後支
      票每次均有兌現，之後被告又再拿支票來，將之前兌領的
      錢再借回去，第2、3、4次也一樣，每次都是借20萬元」
      等語。惟依被上訴人於刑事庭之供詞，上訴人係先後4次
      拿20萬元支票向協會借89年4月2日兌領之捐款支票，然捐
      款與借款性質不同，且捐款支票既已兌領入協會帳戶內，
      應無兌領後再要求延期等情，核違經驗法則。縱該協會有
      提領現金，亦無法證明是交與上訴人，況該協會為公益社
      團，接受捐款而支出金錢，以發展社區業務為限，並無將
      公款出借給任何人之權限，然被上訴人身為理事長，為社
      區發展協會處理事務，竟擅自出借公款於他人，其與會計
      林阿敏事後未知會社區理事或監事，事後亦無做成報告。
      至於林阿敏稱若捐款，均有開收據等語，然上訴人於鈞院
      刑事庭審理時曾傳訊甲○○、廖清榮、廖崇石、吳橋松、
      張梅田、張國珍、陳慶堂、林秋吉、陳啟宏等人，上開證
      人均曾捐款給社區發展協會，然非每筆捐款均曾開立收據
      ，足証証人林阿敏所証述不實。
    (三)本件刑事案件發生係因89年間，上訴人擔任台中縣神岡鄉
      庄後村村長，亦為庄後村社區發展協會常務監事，而被上
      訴人則為庄後村社區發展協會理事長。因該協會有龐大民
      間捐款及政府之補助款，依社區發展協會章程第17條、第
      25條之規定，監事對理事會工作之執行有監察之權，理事
      長應將本社區每半年款項收支情形，連同有關單據、簿冊
      ，提出理事會報告及送交監事會審核。上訴人基於常務監
      事職責，於檢查帳冊時發現理事長帳目不清，確實有侵吞
      公款情事，然因檢察官基於自由心證認定理事長犯罪嫌疑
      不足，不能以此推定上訴人所訴為誣告，此外村民亦提出
      連署，有證人王健成證稱、丁○○於95年偵字第11560號
      不起訴處分書之証述前開連署確屬真實，益証上訴人並無
      故意或過失侵害被上訴人權利之行為，自無庸負損害賠償
      之責。末按慰藉金之賠償，須以人格權遭遇侵害，使精神
      上受有痛苦為必要，其核給之標準，固與財產上損害之計
      算不同，然非不可斟酌雙方身分、資力與加害程度及其他
      各種情形，核定相當之數額。縱鈞院認上訴人之行為成立
      侵權行為，然上訴人僅國小畢業，被上訴人為高農畢業，
      現均無業，上訴人並未在庄後村、或鄰里間大肆宣揚，被
      上訴人於鄉里間之評價並未受影響，原審判決上訴人應給
      付被上訴人30萬元損害賠償金，實屬過高。
五、被上訴人於本院聲明，求為判決：上訴駁回。
    並補充陳述稱：
    上訴人所言不實在，上訴人上開捐款108萬元均有開立收據
    ，何有可能40萬元未開立收據，足見；上訴人確僅捐108萬
    元。上訴人共向協會借40萬元，兩張支票各20萬元均有兌現
    。上訴人有誣告事實，自應賠償30萬元等語。
六、查上訴人辯以：其所涉誣告刑事責任，目前尚在最高法院審
    理中，其是否應負誣告罪責，與被上訴人主張侵權行為損害
    賠償之請求間至有關連，請求於刑事訴訟終結前，以裁定停
    止本件訴訟程序。按訴訟中有犯罪嫌疑牽涉其裁判者，法院
    得在刑事訴訟終結前，以裁定停止訴訟程序。民事訴訟法第
    183條固有明文。惟按所謂訴訟中有犯罪嫌疑牽涉其裁判者
    ，係指在民事訴訟繫屬中，當事人或第三人涉有犯罪嫌疑，
    足以影響民事訴訟之裁判，非俟刑事訴訟判決，民事法院無
    從或難於判斷者而言。例如當事人或第三人於民事訴訟繫屬
    中涉有偽造文書、證人偽證、鑑定人為不實之鑑定等情形。
    如當事人在民事訴訟繫屬以前有犯罪行為，縱牽涉其裁判，
    亦不在同條所定得裁定停止訴訟程序之列（最高法院94年度
    台上字第1128號判決參照）。查被上訴人提起本件損害賠償
    之訴，係以上訴人誣指其涉犯侵占罪嫌，侵害其名譽而請求
    損害賠償，上訴人所涉誣告罪固牽涉及本件之裁判，惟本院
    亦得自行調查証據並認定事實，無須俟刑事判決結果為據；
    且依上開判決要旨，上訴人於本件起訴前所犯之誣告罪嫌縱
    牽涉本件裁判，亦非得裁定停止訴訟程序之要件，則上訴人
    以民、刑事案件間有所關連，請求於該刑事訴訟終結前，裁
    定停止本件訴訟程序，核與法不符，不應准許，核先敘明。
六、查被上訴人主張兩造為台中縣神岡鄉庄後村之前、後任村長
    ，被上訴人並為庄後村社區發展協會理事長，上訴人則為該
    發展協會之常任監事，上訴人曾簽發如原判決附表所示之支
    票二紙交予庄後村社區發展協會，向該發展協會各領20萬元
    ，嗣支票均有兌現；又上訴人於臺灣臺中地方法院檢察署90
    年度偵字第17479號背信罪偵查中，提出補充告訴理由狀，
    對被上訴人提起追加侵占罪嫌，以其分別於89年6月30日、
    及89年10月31日各捐款20萬元，被上訴人在帳目明細中卻未
    將該二筆捐款入帳，有侵吞之犯行等情，嗣經臺灣臺中地方
    法院檢察署檢察官以90年度偵字第17479號、92年度偵續字
    第111號、及93年度偵續一字第2號不起訴處分確定；而被上
    訴人因此對上訴人提出誣告告訴，業經臺灣臺中地方法院檢
    察署檢察官於95年1月4日以94年度偵字第16615號提起公訴
    ，並由原法院以95年度訴字第339號刑事判決認定上訴人犯
    誣告罪，而判處有期徒刑8月等情，業據被上訴人提出臺灣
    臺中地方法院檢察署94年度偵字第16615號起訴書為證，並
    有臺灣臺中地方法院檢察署90年度偵字第17479號、92年度
    偵續字第111號、及93年度偵續一字第2號、94年度交查字第
    127號、94年度他字第1841號、94年度偵字第16615偵查卷宗
    、及臺灣台中地方法院95年度訴字第339號誣告刑事卷影本
    附卷可稽，復為上訴人所不爭執，堪信被上訴人上開之主張
    為真實。惟被上訴人主張上訴人明知其所簽發之上開二紙支
    票係作為其於89年5月29日、及同年9月26日向該協會各借款
    20萬元之憑證，並非捐款，竟意圖使被上訴人受刑事處分之
    誣告犯意，誣指被上訴人未將該二筆款項以捐款名義入帳，
    而侵吞入己之行為，侵害被上訴人名譽甚鉅，應賠償被上訴
    人名譽受損之非財產上損害一節，則為上訴人所否認，並以
    上詞置辯。經查：
    (一)被上訴人主張上訴人共捐款108萬元，其中100萬元部分係
      於88年6月30日簽立10紙支票給付，社區發展協會於同日
      即開立金額100萬元、編號000293號收據交予上訴人，嗣
      上訴人以其為社區發展協會常務監事、及捐款人身分，表
      示在不影響支付工程款之情形下，於89年5月29日持如原
      判決附表編號一所示支票，要求捐款延後兌現，由該協會
      會計林阿敏持該支票至神岡鄉農會代收，並提領現金20
      萬交予上訴人；上訴人於89年9月26日又持如原判決附表
      編號二所示支票，再次要求展延，林阿敏又持票至神岡農
      會代收，並提領20萬元交予上訴人，上訴人係以上開支票
      向社區發展協會借錢，並非捐款，如上訴人確有該40萬元
      捐款，上開108萬元均有開立收據，何以此40萬元未開立
      收據等語；上訴人則以：其自88年7月25日至89年4月2日
      陸續捐贈100百萬元予庄後村社區發展委員會，又於社區
      興建活動中心舉行募款餐會樂捐8萬元，其捐贈金錢次數
      頻繁，且金額頗多，並無須向社區委員會借款週轉；又該
      協會有龐大民間捐款，其基於常務監事之職責，於檢查帳
      冊時發現理事長帳目不清，有侵吞公款情事，亦有村民王
      健成、丁○○等人之連署，其並無故意或過失侵害被上訴
      人權利等語。查被上訴人上開主張，業經証人即該社區發
      展協會會計林阿敏於偵查中結證稱：上訴人確實沒有以支
      票分別於89年6月30日、89年10月31日各捐款20萬元，其
      經手此段期間社區之帳目，帳目並無此兩筆捐款，有捐款
      即會開立收據，收據分由捐款人、及社區各保留一份；及
      上訴人共捐款100萬元，分10次，時間自88年7月25日第1
      張開始至89年4月2日最後1張20萬元，募款餐會共捐8萬元
      ，均有開收據；以及上訴人於89年6月30日開立20萬元支
      票，其開這張支票說要換現金回去，因為其前有捐款，惟
      因急用，其係社區常務監事，等同將捐款延後，其實是向
      社區借款20萬元，社區也借予上訴人，共計4次，每次都
      是20萬元，社區也都去領現金換其簽發之支票，後來這些
      票也都陸續有兌現，換句話講捐款沒有增加也沒有減少，
      就是100萬元等語（見台灣臺中地方法院檢察署92年度偵
      續字第111號偵查案卷92年7月8日訊問筆錄）；証人林阿
      敏又於原法院刑事案件審理中再結證稱：上訴人捐100萬
      元，支票到期全部都兌現，之後其表示因缺錢而向協會借
      錢，開20萬元支票交其存入，並交付現金，計4次，分別
      89年5月29日、7月12日、9月26日、11月10日等語（見原
      法院95年度訴字第339號刑事卷第49至50頁)。經核証人林
      阿敏上開証言，前後相核一致，又有社區發展協會於88年
      6月30日開立金額100萬元、編號000293號收據、及於89年
      9月23日開立金額8萬元、編號000380號收據在卷可稽（見
      本院卷第95頁），足認証人林阿敏上開証言，洵屬可採。
      上訴人雖以証人林阿敏與被上訴人間為堂伯姪關係，証詞
      難期公允云云，惟按証人所述証言，如核與事實相符，尚
      難以証人與當事人間有親屬情誼關係，而否認其証詞之真
      實性。況上訴人亦不否認其自88年7月25日至89年4月2日
      間捐款、及樂捐予庄後村社區發展委員會，總共金額為
      108萬元，最後一次係89年4月2日等語，益見；上訴人簽
      發如原判決附表二所示之支票，並非其捐款予社區發展協
      會，而係其前所為捐款後，又簽發上開支票向社區發展協
      會借回使用，核該本質已非捐款性質，應係向發展協會暫
      將前之捐款借回使用之性質，此亦為上訴人知之甚稔之事
      實，惟上訴人卻以上開告訴理由狀向檢察官追加告訴被上
      訴人侵占其於89年6月30日、及89年10月31日各捐款20萬
      元，誣指被上訴人涉有侵占犯行等情，嗣經台中地檢署檢
      察官查明後，已為被上訴人不起訴處分確定，則被上訴人
      主張上訴人確有上開誣告犯行，應可採信。上訴人雖又以
      社區發展協會有龐大民間捐款，被上訴人並未閞立收據予
      捐款人，有侵吞公款之嫌，已有村民王健成、丁○○等人
      連署，其並無故意或過失誣指被上訴人有侵占罪嫌云云，
      查証人王健成雖於本院審理中結証稱：其曾託父親王忠相
      捐款1萬元予協會，並未收到捐款收據等語（見本院卷第8
      9、90頁），惟已為被上訴人所否認，並以該捐款係以王
      忠相名義所為，社區發展協會已開立收據予捐款人王忠相
      ，並當庭提出捐款人王忠相等人捐款之收據為証（見本院
      卷第93至101頁），經核亦相符，上訴人此部分所辯，亦
      無足取。
    (二)按因故意或過失，不法侵害他人之權利者，負損害賠償責
      任。不法侵害他人之身體、健康、名譽、自由、信用、隱
      私、貞操，或不法侵害其他人格法益而情節重大者，被害
      人雖非財產上之損害，亦得請求賠償相當之金額。民法第
      184條第1項前段、第195條第1項前段分別定有明文。次按
      名譽係個人在社會上一般人對其品格、聲望、信譽等之評
      價，名譽有無受損害，應以社會上對其評價是否有所貶損
      作為判斷之依據。查上訴人以不實之事項，向檢察官誣指
      被上訴人涉犯侵占該社區發展協會上開捐款，上訴人之誣
      告行為，已足影響社會一般人對被上訴人社會地位、人格
      及信譽之評價，於客觀上必然對被上訴人品格有所質疑，
      被上訴人在社會上名譽自會因此受到相當程度之貶損，堪
      信被上訴人主張其名譽受到侵害，上訴人應賠償其精神上
      之損失，洵屬可採。本院斟酌兩造之身分、地位、經濟能
      力等一切情狀，即上訴人為國小畢業，曾任台中縣神岡鄉
      庄後村村長，於當時投資股票、房屋租賃總額為180,234
      元；而被上訴人為高農畢業，亦曾任台中縣神岡鄉庄後村
      村長，有多項不動產，財產總額為42,313,204元等情，有
      原審調閱之兩造稅務電子閘門財產所得調件明細表在卷可
      稽，本院審酌上情、及上訴人誣指被上訴人上開犯罪之情
      狀、以及被上訴人精神上所受痛苦之程度，認被上訴人請
      求名譽受損之賠償以30萬元為適當。
七、綜上所述，被上訴人本於侵權行為法律關係，訴請上訴人應
    賠償其精神上之損失30萬元，為有理由。原審以被上訴人上
    開請求之金額，核屬有據，予以准許，並駁回其超過該數額
    之請求，並就上開准許部分，為假執行之宣告，及酌定相當
    擔保金額併為上訴人免為假執行宣告，均核與法相符，上訴
    人猶執詞上訴，為無理由，應予駁回。
八、本案事實已臻明確，兩造其餘攻擊防禦方法，不足以影響本
    判決結果，爰不一一論述，併此敘明。
據上論結：本件上訴為無理由，依民事訴訟法第449條第1項、第
78條，判決如主文。
中    華    民    國    97    年    1     月    22    日
                  民事第四庭    審判長法  官  黃斐君
                                      法  官  陳蘇宗
                                      法  官  張浴美
以上正本係照原本作成。
不得上訴。
                                      書記官  郭振祥
中    華    民    國    97    年    1     月    23    日
                                                      Ａ


司法院資訊處製作；財團法人民間司法改革基金會備份。
